【裁判字號】    90,訴,119
【裁判日期】    901017
【裁判案由】    商標註冊
【裁判全文】
臺北高等行政法院判決                                九十年度訴字第一一九號
                              .
    原      告  德商．麥克坎培特斯馬特汽車公司（Micro Compact Carsmart
                GmbH）
    代  表  人  甲○○○○○.
    訴訟代理人  丁○○律師
                戊○○律師
    被      告  經濟部智慧財產局
    代  表  人  陳明邦（局長）
    訴訟代理人  丙○○
    被告參加人  東杰貿易股份有限公司
    代  表  人  乙○○
    訴訟代理人  己○○
右當事人間因商標註冊事件，原告不服行政院中華民國八十九年十一月四日台八十九
訴字第三一七五五號再訴願決定，提起行政訴訟。本院判決如左：
    主  文
原告之訴駁回。
訴訟費用由原告負擔。
    事  實
甲、事實概要：緣原告之前手即瑞士商MC超微汽車公司，前於民國（以下同）八十六
    年三月三十一日以「 TRIDION」商標（如附圖一，下同），指定使用於商標法施
    行細則第四十九條所定商品及服務分類表第十二類之客車、箱型客貨兩用車、貨
    車、卡車、巴士、汽車、拖車、牽引車、曳引車、救護車、道路清潔車、賽車、
    靈柩車、四輪驅動車、電動汽車‧‧及其零組配件；車體、車輛馬達、包含電動
    車輛馬達、混合式車輛馬達及其零組件‧‧‧‧等商品，申請註冊，經被告（八
    十八年一月二十六日改制前為經濟部中央標準局）審查，認本件商標圖樣上之外
    文「TRIDION」與註冊第五○七五六七號「車杰 TRIDON及圖」（如附圖二，下同
    ）商標圖樣上之外文近似，且指定使用於同一或類似商品，應不准註冊，被告於
    八十九年一月五日以核駁字第二五○三二二號商標核駁審定書為核駁之處分，原
    告不服，提起訴願，遭駁回，惟其猶未甘服，遂向本院提起行政訴訟，並經本院
    以裁定命參加人參加訴訟。
乙、兩造聲明：
    一、原告聲明：
        (一)再訴願決定、訴願決定及原處分均撤銷。
        (二)被告應作成「TRIDION」商標核准審定之處分。
    二、被告聲明：駁回原告之訴。
丙、兩造之爭點：
    系爭商標是否近似於據以核駁商標？
原告主張之理由：
  一、按「商標圖樣相同或近似於他人同一商品或類似商品之註冊商標，不得申請註
      冊」，固為商標法第三十七條第十二款所明定。依被告於中台異字第八七○八
      一五號異議審定書中揭示：「商標在外觀、觀念或讀音上，其主要部分之文字
      、圖形、記號近似，有足以引起一般消費者混同誤認之虞，始屬近似之商標；
      若總括商標圖樣之全體，予人印象明確，意念清晰，不宜作割裂比較者，當不
      得因其商標之某一部分近似，即遽謂為近似商標（參行政法院八十年度判字第
      七六六號判決意旨）」。又按商標專用權係以請准註冊之圖樣為限，於實際使
      用時，亦需整體使用，方屬合法使用。故以消費者立場而言，寓目所見為一整
      體性商標，斷不致將商標任意割裂後將各部分予以單獨辨識，此觀諸歷年來之
      判決及判例，亦係以通體隔離觀察為比較商標之近似為主要判斷標準自明。
  二、查據以核駁商標係由中文「東杰」、外文「TRIDON」及一圖形組成，其中文「
      東杰」，字體大而明顯，居整個商標圖樣之顯著部分，寓目所見令人印象極為
      深刻，依市場上消費者實際購物之習慣，應以中文「東杰」作為商品識別之主
      要依據，反觀原告之商標係由外文「 TRIDION」構成，與據以核駁商標相較，
      一為以中文為主之聯合式商標，一為單純外文之商標，二者予人寓目印象中外
      文，簡繁有別，差別顯然，整體異時異地隔離觀察，斷不致使一般消費者產生
      混同誤認之虞，應非屬近似商標，極為顯然。
  三、原告商標商品與據以核駁商標商品，並不相同：
      (一)原告商標商品與據以核駁商標商品，因價位高，依消費者實際消費習慣，將
        施以較高之注意，而無混淆誤認之虞：查原告係德商戴姆勒．克萊斯勒股份
        有限公司（DaimlerChrysler AG）集團下之一公司，該集團係以產銷「賓士
        BENZ」汽車而名聞中外，原告係生產有別於傳統大型車之二人座小型車系列
        之「SMART」汽車，而名聞遐邇，今原告之「TRIDION」客車、箱型客貨兩用
        車、貨車、卡車、巴士、汽車、拖車、牽引車等，因國外進口車之高價值，
        已足使消費者於購車前即對車子之品牌及出處多有認識，於購買時並施以較
        高之注意，斷不致欲購買原告之「 TRIDION」汽車，欲誤購據以核駁商標之
        車輛、運輸機械器具等商品，因此，依一般社會通念及市場交易情形，斷不
        致使消費者對原告商標商品與據以核駁商標商品產生混淆誤認。
      (二)參加人於九十年九月二十日準備程序所提呈之證物及陳述，參加人的商標乃
        僅使用於「雨刷」產品，則原告使用「TRIDION」的商品與參加人使用「TRI
        -DON」商標之雨刷商品，完全不同，斷不致使一般商品購買人誤認其為來自
        相同或有關之來源者。
  四、另民國八十二年十二月二十四日公布施行之商標法，已將據以核駁商標註冊時
      之商標法第五條「商標所用之文字，包括讀音在內，以國文為主，其讀音以國
      語為準，並得以外文為輔。外國商標不受前項拘束。」及同法第六條第二項視
      為商標使用之「以商標外文部分用於外銷商品者亦同。」之規定予以刪除，且
      此刪除規定之效力對於商標註冊案件，亦有效力。換言之，國內法人或自然人
      申請註冊時，不再以國文為主，得以單純之外文作為商標申請註冊，而商標實
      際使用時，亦應以申請註冊之全部商標圖樣加以使用。因此，參加人使用商標
      的合法型態，應為申請註冊之全部圖樣，則認定商標是否近似，亦應以包括「
      東杰」中文部分之全部商標圖樣。
  五、再者，加拿大商 ACD Tridon Inc.係德國、阿根廷及西班牙「TRIDON」註冊商
      標所有人，與原告就「 TRIDION」商標簽署一商標並存協議書，同意「TRIDON
      」與「 TRIDION」商標並存使用，顯見二商標外文於市場上因商品之明顯區隔
      而不致引起一般消費者混淆誤認，消費者僅需施以一般注意即能區分何者為加
      拿大商 ACD Tridon Inc.之商標產品，何者為原告之商標產品，斷不致有誤認
      誤購之情形，而汽車商品乃全世界流通，斷不可能在國外不會造成消費者之混
      淆誤認，在我國市場卻獨發生混淆之情事。尤其，本案據以核駁商標尚有大而
      明顯之中文「東杰」足供消費者區別，更不致使消費者產生混同誤認之虞，至
      為顯然。
被告主張之理由：
    按商標圖樣「相同或近似於他人同一商品或類似商品之註冊商標者」，不得申請
    註冊，為商標法第三十七條第十二款所明定。而判斷兩商標近似與否，應就其各
    主要部分隔離觀察，有無引致混同誤認之虞以為斷。所謂主要部分，係指商標之
    中具有識別他我商品之部分而言，商標在外觀、觀念或讀音有一近似者，即為近
    似之商標。又所謂類似商品，應依一般社會通念，市場交易情形，並參酌該商品
    之原材料、用途、功能、產製者、行銷管道及場所或對象等各種相關因素判斷之
    。本件原告申請註冊之「 TRIDION」商標與據以核駁註冊第五０七五六七號「東
    杰TRIDON」商標，二者圖樣上之外文分別由未經設計之大寫印刷英文字母「TRI
     DION」與「TRIDON」組合而成，僅前者中間多一「I」字母，其餘字母及排列順
    序完全相同，縱後者圖樣上另有明顯之中文「東杰」及較小之箭號三角圖形，然
    其外文仍係引人注意之主要部分，異時異地隔離觀察之際，易使消費者於外觀上
    產生混淆誤認之虞，應屬近似之商標，且前者指定使用於客車、驅動車、雨量感
    應式雨刷、電動汽車及其零組件配件等產品，與後者指定使用於航空機、船舶、
    車輛、運輸機械器具及其組件等產品屬於同一或類似商品，自有首揭法條之適用
    。
參加人主張之理由
    一、原告主張之理由有二：其一，其「TRIDION」商標與參加人之商標「 TRIDON
        」商標整體比較一僅為外文，一則兼具中、外文，而不構成近似。其二，其
        「 TRIDION」商標使用之車輛，因屬國外進口之高價值車輛，與參加人商標
        「東杰TRIDON」之車輛使用，不致令消費者產生混淆誤認，惟註冊第五○七
        五六七號「東杰TRIDON」商標係於民國七十九年九月一日核准公告，依當時
        商標法第五條之規定「商標所用文字，包括讀音在內，以國文為主．．．並
        得以外文為輔」，為此，欲以英文字請為註冊商標，均需以中文為主，基於
        前述商標法之規定，國人之註冊商標均需載有中文，但為配合外銷事實之需
        要，得專用英文或外文，而原告之「 TRIDION」與參加人之商標之英文部分
        僅一個字之差，讀音又極為近似，二者屬近似商標應無疑問。
    二、至於原告所指參加人之商標，中文「東杰」字體大而明顯，居整個商標圖樣
        之顯著部分，寓目所見令人印象深刻，依市場上消費者實際購物之習慣，應
        以中文「東杰」作為商品識別之主要依據云云，原告明顯昧於上開法令。按
        以本國施行九年義務教育及規定小學起應設立教育英文課程來看，國人早已
        擺脫僅以中文作為識別標識識別之主要文字的觀念。隨著國際化，以英文作
        為標識已日漸普及；汽車車輛以中文區隔者反而少見，且多是以英文字體作
        為識別的主要文字及稱呼。其次，參加人註冊商標於申請當時，因必須以中
        文為主之規定，中文字體又應大於外文，而依現有商標法規定，亦未明文規
        範商標圖樣使用時非依當時獲准之圖樣比例不可；換言之，只要在使用時不
        過度添加其他文字或變更，仍屬商標法規定之合理使用。亦即參加人之商標
        於使用時得使用英文「TRIDON」圖樣較大且清晰，或於特殊場合時專用英文
        ，可見原告之說詞與事實及法理不符，其「 TRIDION」商標與參加人商標「
        東杰TRIDON」商標併列使用於相同產品，確有致使消費者誤認之虞。
    理  由
一、按商標圖樣相同或近似於他人同一商品或類似商品之註冊商標者，不得申請註冊
    ，為商標法第三十七條第十二款所明定。而「商標圖樣之近似，以具有普通知識
    經驗之購買人，於購買時施以普通所用之注意，有無混同誤認之虞判斷之」「類
    似商品，應依一般社會通念，市場交易情形，並參酌該商品之材料、用途、功能
    、產製者、行銷管道及場所或買受人等各種相關因素判斷之」，同法施行細則第
    十五條第一項、第二項亦有規定。又商標在外觀、觀念或讀音方面有一近似者，
    即為近似之商標，商標圖樣上之外文字母相同、排列各異，或僅少數字母不同，
    外觀相似，有混同誤認之虞者，為外觀近似，復為被告所編商標近似審查基準一
    及二之(七)所明示。
二、本件原告之前手即瑞士商MC超微汽車公司，前於民國（以下同）八十六年三月三
    十一日以「 TRIDION」商標，指定使用於商標法施行細則第四十九條所定商品及
    服務分類表第十二類之客車、箱型客貨兩用車、貨車、卡車、巴士、汽車、拖車
    、牽引車、曳引車、救護車、道路清潔車、賽車、靈柩車、四輪驅動車、電動汽
    車‧‧及其零組配件；車體、車輛馬達、包含電動車輛馬達、混合式車輛馬達及
    其零組件‧‧‧‧等商品，申請註冊，經被告（八十八年一月二十六日改制前為
    經濟部中央標準局）審查，認本件商標圖樣上之外文「 TRIDION」與註冊第五○
    七五六七號「車杰TRIDON及圖」商標圖樣上之外文近似，且指定使用於同一或類
    似商品，應不准註冊，被告於八十九年一月五日以核駁字第二五○三二二號商標
    核駁審定書為核駁之處分，經核並無不合，原告起訴主張如事實欄所述。
三、本件之爭點在於系爭商標「TRIDION」是否近似於據以核駁商標「東杰 TRIDON」
    ？
    查本件原告申請註冊之「TRIDION」商標圖樣係由單純之外文「TRIDION」所構成
    ，而據以核駁之註冊第五○七五六七號「車杰及圖」商標圖樣雖係由中文「車杰
    」、外文「TRIDON」及較小之箭號之三角形圖形所組成，惟其圖樣上之外文僅較
    本件商標中間少一「 I」字母，其餘字母及排列順序完全相同，以具有普通知識
    經驗之購買人，於購買時施以普通所用之注意，外觀上難謂無混同誤認之虞，應
    屬近似之商標，又二商標均指定使用於同一或類似商品，有使一般消費者對於系
    爭商標所表彰之來源或產製者發生混淆誤認之虞，自有首揭法條規定之適用。原
    告起訴論旨無非以：據以核駁商標係由中文「東杰」、外文「TRIDON」及一圖形
    組成，其中文「東杰」，字體大而明顯，居整個商標圖樣之顯著部分，寓目所見
    令人印象極為深刻，依市場上消費者實際購物之習慣，應以中文「東杰」作為商
    品識別之主要依據，反觀原告之商標係由外文「 TRIDION」構成，與據以核駁商
    標相較，簡繁有別，差別顯然，整體異時異地隔離觀察，應非屬近似商標，並舉
    加拿大商 ACD Tridon Inc與原告間就「TRIDION」商標之商標並存協議書，用以
    證之「 TRIDON」與「TRIDION」商標圖樣於國外市場上因商品之明顯區隔而不致
    引起一般消費者混淆誤認，且原告商標商品相較於據以核駁商標商品，因價位高
    ，非屬相同商品，另依參加人於九十年九月二十日準備程序所提呈之證物及陳述
    ，其商標乃僅使用於「雨刷」產品等語。惟查據以核駁商標圖樣雖係由比例不同
    之中文「東杰」及外文「TRIDON」及箭號三角圖形所組成，惟其中文、外文係上
    下排列而成，該外文部分清晰可見，尚不得謂外文部分所佔整體商標圖樣面積比
    例甚少，可略而不見。且參加人之商標係核准公告於七十九年九月一日，依當時
    商標法第五條之規定「商標所用文字，包括讀音在內，以國文為主．．．並得以
    外文為輔」，故欲以英文字請為註冊商標，均需以中文為主，原告自不得因其以
    中文為主，反據以主張與系爭商標下相似，致有違當時法律之規定。況參加人於
    不違反商標法第三十一條第一項第一款「自行變換商標圖樣或加附記，致與他人
    使用於同一商品或類似商品之註冊商標構成近似而使用者」規定下，仍得將據以
    核駁商標中之外文「TRIDON」圖樣部分明顯表現；又姑不論加拿大商ACD Tridon
    Inc與原告間就「TRIDION」商標之商標並存協議書效力不能拘束本院之認定外，
    由其協議書之內容條款第一點「MCC即原告同意不使用亦不會註冊『TRIDION』商
    標於車窗擦拭用具、金屬鉗即電子閃光裝置以及相關零件及附屬件，且倘必要，
    將放棄上述商品之專用」及第二點「Tridon 應撤回對歐盟『TRIDION』商標提出
    之異議案」觀之，亦可證之「 TRIDON」與「TRIDION」商標圖樣近似，雙方始需
    約定將商標用於不同類之商品，或容忍對方使用商標。則原告之「 TRIDION」與
    據以核駁商標「車杰TRIDON及圖」外文部分既僅一字之差，讀音又極為近似，揆
    諸前揭商標近似審查基準一及二之(七)說明，二者核屬近似商標。再查系爭商標指
    定使用於客車、驅動車、雨量感應式雨刷、電動汽車及其零組件配件等，與據以
    異議商標指定使用之航空機、船舶、車輛、運輸機械器具及其組件等商品，有相
    關資料附卷可參，二者商品之原材料、用途、功能、產製者、行銷管道或場所、
    買受人等皆相同或相近，應屬同一或類似商品，依上開說明，原告所訴委不足採
    。所舉前行政法院判決，與本件不同，亦不能拘束本件。從而，被告所為系爭商
    標之註冊應予核駁之處分，洵無違誤，訴願決定，予以維持，亦無不合，原告起
    訴意旨，難謂為有理由，應予駁回。
據上論結，本件原告之訴為無理由，爰依行政訴訟法第九十八條第三項前段，判決如
主文。
中      華      民      國     九十     年      十      月     十七     日
                 臺 北 高 等 行 政 法 院   第 四 庭
                                審 判 長 法  官  葉  百  修
                                         法  官  劉  介  中
                                         法  官  黃  清  光
右為正本係照原本作成。
如不服本判決，應於送達後二十日內，向本院提出上訴狀並表明上訴理由，如於本判
決宣示後送達前提起上訴者，應於判決送達後二十日內補提上訴理由書（須按他造人
數附繕本）。
中      華      民      國     九十     年      十      月     十八     日
                                         書記官  楊  子  鋒


司法院資訊處製作；財團法人民間司法改革基金會備份。
